【裁判字號】    88,簡上,55
【裁判日期】    900227
【裁判案由】    回復原狀
【裁判全文】
臺灣新竹地方法院民事判決  八十八年度簡上字第五五號
    上  訴  人  乙○○○
    即被上訴人
    被上訴人    戊○○      住.
    即上訴人
    訴訟代理人  朱渭陽律師
    複  代理人  甲○○      住.
                丁○○      住.
                丙○○      住.
右當事人間請求回復原狀事件，上訴人對於中華民國八十八年三月十二日本院八十七
年度竹簡字第三八六號第一審判決提起上訴，本院判決如左：
    主      文
原判決第一項，及該部分假執行之宣告，暨訴訟費用之裁判均廢棄。
右開廢棄部分，上訴人黃陳秀蓮在第一審之訴及假執行之聲請均駁回。
上訴人黃陳秀蓮之上訴駁回。
第一、二審訴訟費用由上訴人黃陳秀蓮負擔。
    事      實
甲、上訴人即被上訴人黃陳秀蓮方面：
一、聲明：求為判決：
（一）原判決不利於上訴人黃陳秀蓮部分廢棄。
（二）被上訴人戊○○應將坐落新竹縣竹東鎮○○○段三十、三十一地號土地上如附
      圖二所示Ａ、Ｂ部分面積各為十五點九八、十七點六立方公尺之泥土砂石清除
      ，回復與相鄰之三十、三十一號田地等高。
（三）被上訴人戊○○應給付回復原狀工程費新台幣（下同）五萬一千四百元及精神
      慰撫金二十萬元。
（四）第一審及第二審訴訟費用均由被上訴人戊○○負擔。
二、陳述：除與原判決記載相同者予以引用外，補稱略以：
（一）坐落新竹縣竹東鎮○○○段三十、三十一地號土地（下稱系爭土地）為上訴人
      黃陳秀蓮所有並用於農耕，被上訴人戊○○就系爭部份土地雖曾提起確認通行
      權存在之訴，然經高等法院判決駁回、亦經最高法院裁定上訴駁回確定，足證
      被告並無正當使用之權源，原判決誤認系爭土地為既成道路，而以公用地役權
      錯用，系爭土地為上訴人黃陳秀蓮之私有田地，並非道路之一部份，然被上訴
      人戊○○擅自在系爭土地上如附圖一所示Ａ、Ｂ部份鋪設面積達十六平方公尺
      之鐵板（三十地號為十平方公尺、三十一地號為六平方公尺），且於不明時點
      ，復在附圖二所示Ａ、Ｂ二部份鋪設大量之泥土砂石，致上訴人黃陳秀蓮無法
      使用，原審認無從確認泥土砂石係被上訴人戊○○所堆放，實有未合，爰上訴
      請求被上訴人戊○○將系爭土地上之鐵板清除，返還所占用之土地，並將如附
      圖二所示Ａ、Ｂ部分體積各為十五點九八、十七點六立方公尺之泥土砂石清除
      ，回復與相鄰之三十、三十一號田地等高。
（二）員山路四三三巷（後整編為員山路二五三巷）為既成道路，並非系爭土地，員
      山路四三三巷為柏油路，系爭土地則為泥土砂石，系爭土地後方只有被上訴人
      戊○○通行，而最高法院已裁判被上訴人戊○○無通行權，原審竟將系爭土地
      誤為既成道路，而錯用公用地役權，係屬違法判決。
三、證據：提出地籍圖、財政部國有財產局中區辦事處函、台灣省農田水利會函、台
    灣高等法院民事判決書、本院民事判決書、竹東鎮公所函、新竹縣政府函、證明
    書、存證信函、刑事判決書、不起訴處分書、土地登記簿謄本、門牌證明書影本
    各一份及照片七幀。
乙、被上訴人即上訴人戊○○方面：
一、聲明：
（一）上訴駁回。
（二）第一、二審訴訟費用由上訴人黃陳秀蓮負擔。
（三）原判決不利於上訴人戊○○部分廢棄。
（四）右廢棄部分，被上訴人黃陳秀蓮第一審之訴及假執行之聲請均駁回。
（五）第一、二審訴訟費用由被上訴人黃陳秀蓮負擔。
二、陳述：除與原判決記載相同者予以引用外，補稱略以：
（一）按訴之變更、追加或提起反訴，非經他造同意，不得為之。民事訴訟法第四百
      四十六條第一項前段定有明文之規定。因此，上訴人黃陳秀蓮若有訴之變更或
      追加之情形，被上訴人戊○○皆不同意，合先鈙明。
（二）就鐵板部分：
      查上訴人黃陳秀蓮於八十八年九月二十三日所呈之補呈狀中主張：本件系爭員
      山路二五三巷（原四三三巷）之既成道路之地號為下員山段三十二之六地號。
      並且上訴人黃陳秀蓮於八十八年十月六日之準備程序中亦作如上之表示，則上
      訴人黃陳秀蓮應證明附圖一新竹縣竹東地政事務所複丈成果圖中所示Ａ、Ｂ二
      處計五塊鐵板，其中使用到該既成道路之部分（地號為下員山段三十二之六地
      號），其為所有權人。次查，竹東鎮○○路二五三巷既成道路，早於日據時期
      地藉圖總測時即已成巷道無訛。竹東鎮公所為便於附近居民耕作（該巷道尚連
      絡他人田地，不只戊○○一家人通行）並於水圳上鋪設板橋、多次於道路上鋪
      設柏油路面，顯然員山路二五三巷長度並非只到上訴人黃陳秀蓮宅前為止，而
      是連接到竹東鎮公所鋪設之板橋。此有竹東鎮公所函文、里鄰証明書為証。則
      被上訴人戊○○所舖設之如附件一新竹縣竹東地政事務所土地複丈成果圖所示
      Ａ、Ｂ二處共五塊鐵板，其位置雖有部分使用到上訴人黃陳秀蓮所有下員山段
      第三十、三十一地號之土地，然依附圖二之地籍圖所示，被上訴人戊○○所有
      土地之進出員山路二五三巷（原四三三巷）既成道路，必須經由上訴人黃陳秀
      蓮所有之員山段第三十地號之土地，方能經由竹東鎮公所所舖設之板橋，與員
      山路二五三巷（原四三三巷）相通。再查，八十三年間上訴人黃陳秀蓮在員山
      路二五三巷路旁蓋房子，為遂一已之私，竟擅自設障圍堵道路，並將柏油路面
      挖毀，被上訴人戊○○不得不將障礙清除並在面目全非、難以通行的坑洞上鋪
      上鐵板，以利通行。末查，若上訴人黃陳秀蓮果真就系爭之道路用地（係指員
      山路二五三巷之既成道路及黃陳秀蓮所有之下員山段第三十地號之被編號Ａ鐵
      板所使用土地之部分）擁有所有權，則該既成道路亦因時效完成而有公用地役
      權關係存在，成為私有之公共用物。（行政法院六十一年判字第四三五號判例
      參照）雖然被上訴人戊○○因該公用地役關係，而享受有公法上之反射利益。
      然該既成道路已成私有之公共用物，則上訴人黃陳秀蓮所有權之行使，便不得
      違反供公眾通行之目的，即上訴人黃陳秀蓮之所有權能受有限制。而所有權回
      復原狀請求權所應回復者，乃係物之應有狀態。按上訴人黃陳秀蓮對既有道路
      乙事十分不滿，多次以電鑽怪手將鎮公所舖設之柏油路面挖毀，此一事實，可
      由上訴人黃陳秀蓮所呈之相片可清楚看出，巷頭之柏油路面尚完好，但至本件
      系爭路面，便為砂石路面乙節可為佐證。被上訴人戊○○基於挖毀之路面坑洞
      難行，遂於道路坑洞較多之五處舖設鐵板，以利眾人通行，雖然被上訴人戊○
      ○之道路通行權係為公法上之反射利益，但上訴人黃陳秀蓮之所有權回復原狀
      請求權，所應回復者，乃物之應有狀態，則被上訴人戊○○於路面上舖設鐵板
      ，以利眾人通行之便，是否有害上訴人黃陳秀蓮所有權應有狀態權能之行使，
      非不無疑義？
（三）就砂石部分：
      上訴人黃陳秀蓮指稱，本件既成道路上之二處砂石，為被上訴人戊○○所堆放
      乙節，不僅為被上訴戊○○歷來所否認，且上訴人黃陳秀蓮亦無法舉證以證其
      詞。再者，八十五年三月五日上午，被上訴人戊○○與訴外人鄭清許二人，曾
      因路基塌陷，駕駛鏟土車載運砂石至上訴人黃陳秀蓮之宅前，欲將道路填平，
      無奈為上訴人黃陳秀蓮所阻止，此一事實亦經原審調查無訛。加以，上訴人黃
      陳秀蓮對既有道路乙事十分不滿，多次以電鑽怪手將鎮公所舖設之柏油路面挖
      毀，此一事實，可由上訴人黃陳秀蓮所呈之相片可清楚看出，巷頭之柏油路面
      尚完好，但至本件系爭路面，便為砂石路面，另亦有原審證人曾敬南結證屬實
      。因此，上訴人黃陳秀蓮所指之二處砂石，是否為上訴人黃陳秀蓮所挖毀之柏
      油路面所遺，亦不無可知。
三、證據：提出土地複丈成果圖、地籍圖影本一份。
丙、本院依職權調閱台灣新竹地方法院檢察署八十五年度偵字第七七四二號公共危險
    卷宗。
    理      由
一、按訴之變更或追加，非經他造同意，不得為之。民事訴訟法第四百四十六條第一
    項前段定有明文。查本件依據上訴人黃陳秀蓮原起訴狀所載，係提起回復原狀之
    訴，聲明求為被上訴人戊○○將坐落新竹縣竹東鎮○○○段三十、三十一地號土
    地上之鐵板、泥砂清除，將所占土地返還並回復與相鄰之三十、三十一號田地等
    高之判決；嗣於本院第二審準備程序進行中，上訴人黃陳秀蓮將原訴追加請求被
    上訴人戊○○給付二十萬元精神慰撫金及五萬一千四百元工程修復費用之訴，且
    未得被上訴人戊○○之同意，因上訴人黃陳秀蓮此項追加並非民事訴訟法第二百
    五十五條第一項第二款至第六款規定之情形，又未經被上訴人戊○○同意，依上
    開規定，上訴人黃陳秀蓮於本院第二審準備程序進行中所為追加，於法自有未合
    ，不應准許，合先敘明。
二、本件上訴人黃陳秀蓮起訴主張系爭土地係其所有並用於農耕，被上訴人戊○○就
    系爭部份土地雖曾提起確認通行權存在之訴，然經高等法院判決駁回、亦經最高
    法院裁定上訴駁回確定，足證被告並無正當使用之權源，系爭土地為上訴人黃陳
    秀蓮之私有田地，並非道路之一部份，然被上訴人戊○○擅自在系爭土地上如附
    圖一所示Ａ、Ｂ部份鋪設面積達十六平方公尺之鐵板（三十地號為十平方公尺、
    三十一地號為六平方公尺），且於不明時點，復在附圖二所示Ａ、Ｂ二部份鋪設
    大量之泥土砂石，致上訴人黃陳秀蓮無法使用，請求被上訴人戊○○將系爭土地
    上之鐵板清除，返還所占用之土地，並將如附圖二所示Ａ、Ｂ部分體積各為十五
    點九八、十七點六立方公尺之泥土砂石清除，回復與相鄰之三十、三十一號田地
    等高；被上訴人戊○○則以系爭土地早於日據時期地藉圖總測時即已成巷道無訛
    ，被上訴人戊○○所舖設之如附件一新竹縣竹東地政事務所土地複丈成果圖所示
    Ａ、Ｂ二處共五塊鐵板，其位置雖有部分使用到上訴人黃陳秀蓮所有下員山段第
    三十、三十一地號之土地，然依附件二之地籍圖所示，被上訴人戊○○所有土地
    之進出員山路二五三巷（原四三三巷）既成道路，必須經由上訴人黃陳秀蓮所有
    之員山段第三十地號之土地，方能經由竹東鎮公所所舖設之板橋，與員山路二五
    三巷（原四三三巷）相通。且八十三年間上訴人黃陳秀蓮在員山路二五三巷路旁
    蓋房子，為遂一已之私，竟擅自設障圍堵道路，並將柏油路面挖毀，被上訴人戊
    ○○不得不將障礙清除並在面目全非、難以通行的坑洞上鋪上鐵板，以利通行。
    該既成道路已成私有之公共用物，則上訴人黃陳秀蓮所有權之行使，便不得違反
    供公眾通行之目的，即上訴人黃陳秀蓮之所有權能受有限制。又上訴人黃陳秀蓮
    指稱，本件既成道路上之二處砂石，為被上訴人戊○○所堆放乙節，不僅為被上
    訴戊○○歷來所否認，且上訴人黃陳秀蓮亦無法舉證以證其詞等語資為抗辯。
三、上訴人黃陳秀蓮主張系爭土地為其所有，經被上訴人於八十三年間，在其上鋪設
    如附圖一所示Ａ、Ｂ部份面積達十六平方公尺鐵板（三十地號為十平方公尺、三
    十一地號為六平方公尺），且其上舖設有泥土砂石之事實，業據其提出地籍圖、
    土地登記簿謄本及照片等為證，並為被上訴人戊○○所不爭執，復經原審勘驗現
    場屬實，且經新竹縣竹東地政事務所測量在卷，有該所八十七年十月二十七日複
    丈成果圖附卷可稽，自堪信上訴人黃陳秀蓮此部份主張為真實。
四、次按，私有土地實際供公眾通行數十年之道路使用，公法上應認為已有公用地役
    關係存在，其所有權之行使應受限制，土地所有人不得違反供公眾通行之目的而
    為使用（行政法院四十六年判字第三九號判例參照）；又私有土地供公眾通行已
    歷數十年，已成道路，在公法上雖應認有公用地役關係存在，惟該土地既未經徵
    收，仍為私人保留，則土地所有權人仍保有其所有權能，對於無權占有其土地者
    ，仍得行使民法第七百六十七條之物上請求權，請求無權占有者返還土地，惟其
    所有權之行使應受不得違反供公眾通行之目的及不許擅自圍堵已成之道路或變更
    作建築基地之限制（最高法院八十四年台上字第二一五三號判決參照）。查系爭
    土地為新竹縣竹東鎮○○路四三三巷之一部，業經原審於八十七年十月二十七日
    勘驗現場查證屬實，並製有勘驗筆錄在卷可憑，且經本院八十三年度全字第八四
    五號假處分強制執行事件囑託新竹縣竹東地政事務所派員測量屬實，有該複丈成
    果圖附卷可稽；而新竹縣竹東鎮○○路四三三巷確為供公眾通行之既成道路，亦
    經原審勘驗現場屬實，並有被上訴人戊○○於原審所提之竹東鎮公所八四竹鎮建
    字第一四八六二號函、新竹縣政府八四府建土字第一○九四六一號函、員山里里
    長曾敬南暨員山路居民多人簽名之證明書、台灣高等法院檢察署八十四年度議字
    第六號處分書各一件附卷足稽，是被上訴人戊○○所稱系爭土地鋪設鐵板、土石
    部份屬於既成道路一節，尚屬可信，上訴人黃陳秀蓮雖稱員山路四三三巷為既成
    道路，並非系爭土地云云，惟系爭土地既為既成道路員山路四三三巷之一部份，
    自屬既成道路而有公用地役關係存在無訛，上訴人黃陳秀蓮空言否認系爭土地為
    既成道路之一部份，尚不足採。系爭土地既為既成道路，其所有權已不得違反供
    公眾通行之目的，系爭土地所有權人即上訴人黃陳秀蓮行使權利自應受限制，不
    得違反供公眾通行之目的，而排除他人之使用。次查，新竹縣竹東鎮四三三巷原
    為舖設柏油路面之巷道，系爭土地則係經上訴人黃陳秀蓮於八十三年三月二十三
    日、八十三年七月十二日挖除柏油路面而有縮減路面寬度、路面土石裸露因雨泥
    濘致妨礙通行之情形，此有八十三年二月間及八十三年三月二十三日、八十三年
    七月十二日之照片附於八十五年度偵字第七七四二號卷內足稽，並據證人即員山
    里前任里長曾敬南於原審審理時結證：「．．當初這條路有舖設柏油，但無鐵板
    ，柏油是原告（即上訴人黃陳秀蓮）挖掉的」等語屬實（見原審八十七年七月八
    日言詞辯論筆錄），且有大貨車因此無法通行而翻覆之情形（參見上開偵查卷內
    所附八十三年九月三十日照片），準此，被上訴人戊○○因通行之安全及便利而
    於系爭土地上舖設鐵板，尚與該道路供公眾通行之目的相符。再者，系爭土地供
    作道路使用已久，且非僅被上訴人戊○○一家通行，而係附近耕種及祭拜土地公
    之居民均需使用通行，此經證人林連英、劉瑞炎、廖仁金、曾敬南等人於八十三
    年度偵字第八九０五號毀損案件偵查中證述屬實（見上開八十五年度偵字第七七
    四二號偵查卷內所附筆錄），並有附近居民共同簽署之證明書在卷足參，是以，
    被上訴人戊○○於系爭土地上加鋪鐵板，足認係因公眾利益，且與該巷道供公眾
    通行之目的相符。揆之前述說明，系爭土地雖為上訴人黃陳秀蓮所有，惟既屬既
    成道路之一部，上訴人黃陳秀蓮就其所有權之行使即不得違反供公眾通行之目的
    ，且不得圍堵道路或變更做建築基地，則被上訴人戊○○基於公共利益，所為之
    合於該目的之行為，自無侵害其所有權可言，從而，上訴人黃陳秀蓮本於所有權
    之作用，請求被上訴人戊○○將所舖設鐵板清除，於法即屬無據。
五、再按，當事人主張有利於己之事實，就該事實應負舉證之責，民事訴訟法第二百
    七十七條定有明文。查上訴人黃陳秀蓮主張被上訴人戊○○在系爭土地如附圖二
    所示Ａ、Ｂ二部份鋪設大量之泥土砂石之事實，固據提出照片二幀為證，惟為被
    上訴人戊○○所否認。而細譯上訴人黃陳秀蓮所提出之照片，其中坐在挖土機上
    之人雖確為被上訴人戊○○，並經證人即員山里前任里長曾敬南於原審結證無訛
    ，惟前開照片僅能證明被上訴人戊○○駕駛挖土機，日期為不明年月之二十五日
    八時四十分與九時，對其所在位置則無從準確辨認究於何處，對於被上訴人坐於
    挖土機上究係進行堆積土石或拆除他物之行為，抑或單純坐於挖土機上，亦無從
    認定，是尚難僅以現場鋪有土石、被上訴人戊○○曾駕駛挖土機之事實，即遽認
    附圖二所示Ａ、Ｂ部份體積各為十五點九八、十七點六立方公尺之泥土砂石係被
    上訴人戊○○所堆放。再者，依據上訴人黃陳秀蓮於原審所提本院八十五年度易
    字第一五一八號刑事判決事實欄所載，八十五年三月五日上午，被上訴人戊○○
    與訴外人鄭清許二人，曾因路基崩塌，駕駛鏟土車載運砂石至上訴人黃陳秀蓮宅
    前，欲將道路崩塌處填平，無奈為上訴人黃陳秀蓮所阻止，倘前開照片係八十五
    年三月五日所攝，則被上訴人戊○○雖有載運砂石之事實，但已因上訴人黃陳秀
    蓮之阻止而未鋪設，亦堪認定。此外，上訴人黃陳秀蓮之子黃金隆於上開公共危
    險案件偵查中曾提出：上訴人黃陳秀蓮之稻田所堆積之土石係來自其建蓋房屋挖
    掘地基土方所致等語（參見上開偵查卷內八十五年八月二十三日答辯狀），且新
    竹縣竹東鎮四三三巷原為舖設柏油路面之巷道，系爭土地則曾經上訴人黃陳秀蓮
    挖除柏油路面，則附圖二Ａ、Ｂ部份之土石究係如何產生，均不無疑問。此外，
    上訴人黃陳秀蓮亦未舉出其他證據以資證明該土石確係被上訴人戊○○所堆放，
    從而，上訴人黃陳秀蓮請求被上訴人戊○○將系爭土地如附圖二Ａ、Ｂ部份體積
    各為十五點九八、十七點六立方公尺之泥土砂石清除，回復與相鄰之田地等高，
    即無理由，應予駁回。
六、綜上所述，堪認上訴人黃陳秀蓮所有系爭土地確屬既成道路之一部份，被上訴人
    戊○○雖有於其上舖設鐵板之行為，惟此係合於供公眾通行之目的之行為，並與
    公共利益有關，上訴人黃陳秀蓮對於系爭土地上之土石是否確為被上訴人戊○○
    所堆放一節又無法舉證以實其說，從而上訴人黃陳秀蓮請求被上訴人戊○○將系
    爭土地上之鐵板及土石清除，返還系爭土地並將其回復與相鄰田地等高，均無理
    由，不應准許。原審判決以上訴人戊○○舖設鐵板之行為非與公眾利益相符，而
    判准被上訴人黃陳秀蓮請求清除鐵板及返還該部分土地，即有未合，上訴人戊○
    ○據此提起上訴，上訴意旨指摘原審判決不當，求予廢棄改判，為有理由，被上
    訴人黃陳秀蓮請求上訴人戊○○清除鐵板及返還該部分土地之訴應予駁回，其本
    訴部分既經駁回，其假執行之聲請亦失所依附，應併駁回之，並由本院廢棄改判
    如主文所示。至上訴人黃陳秀蓮請求被上訴人清除土石回復與田地等高部分，原
    審判決以上訴人無法舉證證明確係被上訴人戊○○所堆放，而駁回上訴人黃陳秀
    蓮此部份請求及假執行，並無不當，上訴人黃陳秀蓮上訴意旨指摘原審判決不當
    ，求予廢棄改判，自無理由。
七、據上論結，本件上訴人黃陳秀蓮之上訴無理由，上訴人戊○○之上訴為有理由，
    依民事訴訟法第四百三十六條之一第三項、第四百四十九條第一項、第四百五十
    條、第七十八條，判決如主文。
中      華      民      國    九十    年      二      月    二十七    日
                                  臺灣新竹地方法院民事第二庭
~B審判長法官  蔡孟芳
~B法      官  雷雅雯
~B法      官  林南薰
右為正本係照原本作成。
本判決不得上訴。
~B法院書記官  林淑瑜
中      華      民      國    九十    年      二      月    二十七    日


司法院資訊處製作；財團法人民間司法改革基金會備份。
